【裁判字號】    99,事聲,257
【裁判日期】    990722
【裁判案由】    消債聲明異議
【裁判全文】
臺灣高雄地方法院民事裁定             99年度事聲字第257號
異  議  人  乙○○
即債務人
代  理  人  蔡祥銘律師
異  議  人  安泰商業銀行股份有限公司
即債權人
法定代理人  甲○○
上列異議人間消費者債務清理事件，異議人對於民國99年6 月11
日本院司法事務官98年度司執消債更字第774 號所為更生方案認
可之裁定提出異議，本裁定如下：
  主    文
原裁定廢棄。
    理    由
一、按關於更生或清算之程序，除本條例別有規定外，準用民事
    訴訟法之規定，消費者債務清理條例第15條定有明文。而當
    事人對於司法事務官處理事件所為之終局處分，得於處分送
    達後10日之不變期間內，以書狀向司法事務官提出異議。司
    法事務官認前項異議有理由時，應另為適當之處分；認異議
    為無理由者，應送請法院裁定之。法院認第一項之異議為有
    理由時，應為適當之裁定；認異議為無理由者，應以裁定駁
    回之。民事訴訟法第241 條第1至3項定有明文。又按法院得
    將更生方案之內容及債務人財產及收入狀況報告書通知債權
    人，命債權人於法院所定期間內以書面確答是否同意該方案
    ，逾期不為確答，視為同意。且按更生方案經可決者，法院
    應為認可與否之裁定。對於第一項認可之裁定提起抗告者，
    以不同意更生方案之債權人為限。消費者債務清理條例第60
    條第1項及62條第1、4項分別定有明文。
二、異議人即債務人乙○○（下稱債務人）異議意旨略以：原裁
    定認可之更生方案，未將債權人中國信託銀行預估行使抵押
    權後之不足額新臺幣（下同）615,072 元，列入更生方案中
    ，倘中國信託銀行日後對債務人乙○○另筆不動產聲請強制
    執行，將對債務人乙○○之權益影響甚鉅，為此爰依法聲明
    異議等語。為此爰依法聲明異議，請求廢棄原裁定等語。
三、異議人安泰銀行異議意旨略以：債務人雖提出8 年，共分96
    期，每期新台幣（下同）7,699 元，共計清償739,104 元之
    更生方案，然債務人與其配偶共同經營早餐店，計算其等之
    營業所得，債務人每月收入應有41,349元，扣除債務人個人
    生活必要費用及需負擔之扶養費用共計21,584元，每月應有
    19,765元之餘款可供清償，原裁定認可方案，債務人每月卻
    僅清償每期新台幣（下同）7,699 元，對債權人之債權恐有
    不公情事，且依內政部統計處99年度高雄市每人每月最低生
    活費用11,309元已包括食、衣、住、行等所有費用，債務主
    張每月支出房貸39,121元，顯不合理，且有害於債權人受償
    之成數等語，為此爰依法聲明異議，請求廢棄原裁定等語。
四、經查：
  (一)按更生不影響有擔保或有優先權之債權人之權利；而有擔保
    之債權人，就其行使擔保權後未能受償之債權，非依更生或
    清算程序，不得行使其權利，消費者債務清理條例第68條、
    消費者債務清理條例施行細則第16條分別定有明文。是有抵
    押權、質權、留置權等擔保物權，或依法優先受償之債權，
    其權利之行使，本居於優越之地位，不因更生程序而蒙受不
    利益，亦為該條立法理由所明定。經查，本件債權人中國信
    託銀行為債務人之有擔保債權人，本可依消費者債務清理條
    例第68條行使其權利，而不受更生方案之拘束，然就其未受
    清償之部分，亦應回歸無擔保債權之範圍，而中國信託銀行
    於依法申報債權時，既已估算本件預估行使抵押權後之不足
    額為615,072元，並已向本院表示意見。是就該預估之不足
    額部分，本應回歸無擔保債權之範圍而納入更生方案中按比
    例受償。然原裁定認可之更生方案，就無擔保及無優先權債
    權部分，並未列入前開中國信託預估行使抵押權後之不足額
    615,072元，是原裁定認可之更生方案並不公允，不符合消
    費者債務清理條例第64條所規定更生方案條件公允之要件。
  (二)再者，關於更生方案中之房貸支出是否可列為必要費用，應
    依個案判斷，尚不可一概而論，倘房貸支出相當或低於一般
    人承租承租房屋每月應支出之金額，固可認係個人住居之基
    本生存要求，於更生方案中將房貸支出列為必要費用，尚屬
    合理，如此始能平衡兼顧債務人與債權人之權益。反之，若
    房貸支出顯然超逾承租房屋所需支出之租金金額，應不適宜
    將房貸本息全額列為必要支出之生活費用，否則勢必有獨厚
    於有擔保債權人，使無擔保債權人受償成數降低，恐導致債
    務人得以其收入購買房地累積資產而無須用以還債，恐失事
    理之平。以債務人係居住於高雄市，依內政部公告之高雄市
    99年度每月每月最低生活費用係為11,309元，而此最低生活
    費用係依社會救助法第4 條規定，於權衡一般人最近一年每
    月包含食、衣、住、行、育、樂、稅捐、醫療、社會保險等
    各項支出之平均消費後，再以該數額之60％計算每人每月最
    低生活費標準，本即以包含居住之必要費用在內；然債務人
    所列之房貸費用支出39,121元，為99年度高雄市每人每月最
    低生活費用11,309元之約3 倍，顯不合理，是以債務人每月
    房貸費用即應有再予縮減之必要。況居住固為人之基本生活
    需求，惟此需求之滿足，未必以擁有自用住宅為必要，以租
    賃之方式亦為可為思考之選擇，尤在債務人已然積欠龐大債
    務之情形下，茍無特殊情事，自無使債務人在未能清償全部
    債務之情形下，同時擁有不動產之所有權。以原裁定核准之
    更生方案，在債務人清償其所積欠之無擔保債權人債權僅37
    .36%後，即免除其無擔保之債務1,978,280 元之清償責任，
    卻反而使債務人可繼續擁有市價可能達數百萬元之不動產
    ，亦不符合事理之平而難認公允。
五、綜上所述，本件債務人聲請更生，前雖經本院裁定開始更生
    程序在案，惟原裁定認可之更生方案，就無擔保及無優先權
    債權部分，並未列入前開中國信託預估行使抵押權後之不足
    額615,072 元；且債務人所列之房貸費用過高，認定亦容有
    未洽，又此均攸關債務人所提出之更生方案是否公允，原裁
    定自有未當，異議人具狀請求廢棄原裁定，應認為有理由，
    應予准許，爰依民事訴訟法第240 條之4 第3 項裁定如主文
    所示，並由本院司法事務官依法另行審究處理。
六、依消費者債務清理條例第15條、民事訴訟法第240 條之4 第
    3 項，裁定如主文。
中    華    民    國    99    年    7     月    22    日
                  民事第一庭  法    官  張茹棻
上為正本係照原本作成。
如對本裁定抗告須於裁定送達後10日內向本院提出抗告狀，並繳
納裁判費新台幣1,000元。
中    華    民    國    99    年    7     月    22    日
                              書 記 官  黃美秀

司法院資訊處製作；財團法人民間司法改革基金會備份。
